臺灣臺北地方法院民事判決　　　　　　　　99年度再字第28號
再審原告　　王美姿
訴訟代理人　葉慶人律師
再審被告　　遠東國際商業銀行股份有限公司
法定代理人　侯金英
訴訟代理人　賴冠汝
　　　　　　林新峰
上列當事人間請求給付信用卡消費款事件，再審原告對於民國93
年1月30日本院92年度訴字第5810號確定判決提起再審之訴，本
院於100年1月12日言詞辯論終結，判決如下：
    主  文
本院九十二年度訴字第五八一０號確定判決，關於命再審原告應
連帶給付再審被告新臺幣肆拾貳萬壹仟壹佰壹拾元，及其中新
臺幣拾柒萬捌仟肆佰壹拾貳元自民國九十二年六月二十九日起
至清償日止，按週年利率百分之十九點七一計算之利息，暨按上
開利息百分之十計算違約金，及其假執行暨訴訟費用之裁判均廢
棄。
上開廢棄部分，再審被告之訴駁回。
上開確定判決命再審原告連帶負擔訴訟費用部分及再審訴訟費用
由再審被告負擔。
    事實及理由
一、按再審之訴，應於30日之不變期間內提起。前項期間，自判
    決確定時起算，判決於送達前確定者，自送達時起算；其再
    審之理由發生或知悉在後者，均自知悉時起算。但自判決確
    定後已逾5年者，不得提起。以第496條第1項第5款、第6款
    或第12款情形為再審之理由者，不適用前項但書之規定。民
    事訴訟法第500條定有明文。再審原告主張其於前訴訟即本
    院92年度訴字第5810號給付信用卡消費款事件，該件訴訟期
    間再審原告早已搬離新北市○○區○○路249號26樓（下稱
    重慶路地址），無從得知前訴訟程序，亦無委任同案被告洪
    明利為訴訟代理人，直至民國99年10月中旬收受法院扣押薪
    資之執行命令時，始知前訴訟存在。並提出前訴訟卷附委任
    狀、信用卡附卡申請書、再審原告真實簽名筆跡、信用卡帳
    單地址、臺灣士林地方法院99年10月8日士院景99司執秋字
    第48395號執行命令等影本為證（見再審卷第5至10頁）。經
    查：上開執行扣押命令於99年10月13日送達再審原告工作公
    司地址後，再審原告於次（14）日遞狀向本院聲請閱覽前訴
    訟卷宗，經本院調卷後再審原告於99年10月25日閱卷，而再
    審原告於99年11月23日提起再審之訴（見前訴訟一審卷末頁
    、再審卷第3、71頁），核與上開規定相符，合先敘明。
二、再審原告起訴主張：
  (一)按當事人於訴訟未經合法代理者，得以再審之訴對於確定終
    局判決聲明不服。民事訴訟法第496條第1項第5款定有明文
    。再審原告於前訴訟程序並無委任洪明利作為訴訟代理人。
    事實上，再審原告於92年12月24日時，早已搬離起訴狀繕本
    送達地址，實無從得知前訴訟程序。本件係因再審原告於99
    年10月中旬收受法院扣押薪資命令，再審原告前往閱卷方得
    知前訴訟存在。
  (二)原判決略以再審原告已簽名於信用卡附卡申請書，應依申請
    書所記載與正卡持卡人洪明利就其正卡債務負連帶責任云云
    。惟再審原告並無於附卡申請書簽名。前訴訟另一被告陳靜
    娥同屬附卡使用人，原判決亦判命應負連帶責任，經上訴台
    灣高等法院後，二審判決基於陳靜娥無簽署該申請書之事實
    ，不知悉附卡持有人應負連帶責任條款，不應受拘束而廢棄
    原判決確定。再者，實務見解認為附卡使用人之連帶清償條
    款屬定型化契約，且違反平等互惠原則而屬無效。況現行有
    效之信用卡定型化契約早已刪除附卡持卡人須負擔連帶清償
    責任。
  (三)再審之訴聲明：原確定判決關於再審原告部分廢棄。再
    審被告於原審之訴駁回。
三、再審被告則以：
  (一)前訴訟同案被告洪明利所提出再審原告委任狀上除有再審原
    告簽名外，並蓋有印章，而所蓋之章與再審原告本次提出民
    事再審狀所蓋印章一模一樣，足認印章係再審原告持有，且
    專用於重要文書，縱再審原告宣稱原委任狀簽名非其筆跡，
    其印章若為真實應有效力，依據民法第3條、第167條、第52
    8條規定，可知再審原告有委任洪明利為訴訟代理人之意思
    。
  (二)再審原告宣稱其於92年12月24日已遷離起訴狀繕本所送達之
    地址致無從得知前訴訟程序。惟前訴訟寄送重慶路地址為再
    審原告戶籍地，且當時為戶長。而該不動產再審原告自90年
    9月13日至93年2月4日為所有權人，並於買入該不動產一個
    月後戶籍遷入該地址，由此可證，再審原告有以該地址為住
    所之意思及居住之事實。另銀行寄送月結單只要持卡人得以
    收受即可，並不以住所地為限。縱美商花旗銀行信用卡月結
    單非寄送重慶路地址，亦不足以證明再審原告已遷離該址。
  (三)前訴訟另一被告陳靜娥同為附卡使用人，其一審訴訟因未到
    庭且無訴訟代理人，而法官逕為一造辯論判決。由此可知，
    若洪明利無受再審原告之委任而為訴訟代理人，何以甘冒觸
    犯刑法風險而替再審原告擔任訴訟代理人，實有違常理。
  (四)答辯聲明：再審原告之訴駁回。
四、兩造不爭執事實：
  (一)再審原告戶籍於90年10月8日遷入重慶路地址，93年4月29日
    遷出重慶路地址。
  (二)前訴訟於92年12月3日送達92年12月24日言詞辯論通知書及
    起訴狀繕本一件至重慶路地址，由大廈管委會受僱人代收。
  (三)前訴訟於93年1月5日送達再開裁定正本至重慶路地址，由大
    廈管委會受僱人代收。
  (四)前訴訟所附再審原告民事委任書上再審原告所蓋印章與再審
    原告所提民事再審狀上所蓋印章相同。
  (五)前訴訟於93年2月6日送達判決正本至新北市○○區○○路17
    5號，由同案被告兼再審原告訴訟代理人洪明利本人收受。
  (六)重慶路地址建物於90年9月13日以買賣為原因由洪明利移轉
    登記予再審原告；於93年2月4日再以買賣為原因由再審原告
    移轉登記予訴外人陳得瑞。
    上開事實並有戶籍謄本、送達證書、委任書、民事再審狀、
    地政事務所網路申領異動索引等附卷可稽（見前訴訟一審卷
    第29、35、40、63、68、78頁、再審卷第4、46至48、62至6
    6頁）。
五、再審原告主張原確定判決有民事訴訟法第496條第1項第5款
    「當事人於訴訟未經合法代理」之情事：再審被告則以再審
    原告應有授權洪明利為訴訟代理人等語置辯。經查：
  (一)前訴訟送達言詞辯論通知書、起訴狀繕本、再開裁定正本送
    達至重慶路地址、判決書送達至民族路均非再審原告簽收，
    業如前述。再審原告亦無親自前往開庭，亦有前訴訟民事報
    到單及言詞辯論筆錄可憑（見前訴訟一審卷第45至48、64至
    67頁）。
  (二)前訴訟所附再審原告民事委任書上所書寫再審原告之姓名、
    出生年月日、身分證統一編號、出生地、職業、住居所事務
    所或營業所之筆跡與再審原告於本件再審之訴所提出之委任
    書及本院當庭命再審原告書寫姓名、出生年月日、身分證統
    一編號、住所之筆跡，從肉眼觀察即可判斷非同一人之筆跡
    （見前訴訟一審卷第68頁、再審卷第31、69頁）。
  (三)重慶路地址建物於90年9月13日以買賣為原因由洪明利移轉
    登記予再審原告；於93年2月4日再以買賣為原因由再審原告
    移轉登記予訴外人陳得瑞。再審原告之配偶張睿廉，並非洪
    明利。而洪明利目前仍設籍於重慶路地址，兩造均陳述無法
    聯絡洪明利，本院通知證人洪明利到庭，亦遭大樓收發室管
    理員查證現址查無此人退回，復有地政事務所網路申領異動
    索引、個人基本資料查詢結果、送達證書等附卷可稽（見再
    審卷第24、46-49、55頁）。
  (四)再審原告於本院100年1月12日言詞辯論時陳稱：我先搬進重
    慶路地址，於90年10月18日設籍在該址，92年9、10月間搬
    離該址。重慶路房子是洪明利以我結婚為前提送給我，登記
    在我名下作為保障，我沒有出錢，後來我們發生不愉快，在
    92年中我們就不講話，各住各的，92年底就搬出去了，因為
    我東西沒有搬走，但我人已經離開了，有時間我有需要的東
    西也會回去拿。重慶路房子後來洪明利賣掉了，在賣掉之前
    有跟我說，要我將東西搬走。前訴訟沒有接到通知或判決，
    直到幾個月前，公司扣我薪水，才知道有這件事情。前訴訟
    委任狀上面的字不是我寫的，章是我的，章當時我沒有拿走
    ，放在重慶路處所，因為要辦理房子過戶等語（見再審卷58
    至59頁）。再審原告陳述核與上開事證相符，尚可採信。
  (五)再審被告抗辯前訴訟所附再審原告民事委任書上再審原告所
    蓋印章與再審原告所提民事再審狀上所蓋印章相同，再審原
    告應有授權云云。惟查：再審原告如有授權，且已知委任書
    上印章是自己所蓋或授權，如今提起本件再審之訴，再使用
    該印章，反而暴露自己已有授權之矛盾情節？豈是一般常人
    所願為，何況再審原告陳稱「該章放在重慶路處所，因為要
    辦理房子過戶」等情，無從僅以印章相符即推斷再審原告有
    授權之事實。再者：再審原告於遷入重慶路地址時，雖有以
    該址為住所之意思，然其後因與洪明利感情不睦而搬離該址
    ，並將自己使用信用卡月結單寄送地址改為台北市萬華區○
    ○○路地址，亦有再審原告應於92年11月19日、12月19日前
    應繳交之花旗信用卡月結單附卷可憑（見再審卷第67至68頁
    ），再審原告陳稱其已搬離重慶路地址，尚屬可信。再審原
    告既無居住重慶路地址，尚難認為重慶路地址再審原告有再
    作為住所之意思及居住之事實。
  (六)再審被告抗辯若洪明利無受再審原告之委任而為訴訟代理人
    ，何以甘冒觸犯刑法風險而替再審原告擔任訴訟代理人。經
    查：洪明利與再審原告當時為男女朋友，且洪明利於前訴訟
    亦為有利再審原告之陳述即再審原告不必與其負連帶清償責
    任，則洪明利或為討再審原告歡心或為免再審原告責難均有
    可能。
  (七)綜上，再審原告主張其於前訴訟期間已搬離重慶路地址，而
    未收到前訴訟任何通知及判決書，亦未委任洪明利為訴訟代
    理人，應堪採信。
六、再審原告主張其未於系爭附卡申請書上簽名，且附卡使用人
    不應與正卡持有人負連帶清償責任等語。再審被告則以前揭
    情詞置辯。經查：
  (一)系爭附卡申請書上再審原告簽名（含其他）之筆跡與再審原
    告於本件再審之訴所提出之委任書及本院當庭命再審原告書
    寫姓名、出生年月日、身分證統一編號、住所之筆跡，從肉
    眼觀察即可判斷非同一人之筆跡（見前訴訟一審卷第11頁、
    再審卷第31、69頁）。
  (二)再審原告於本院100年1月12日言詞辯論時陳稱：信用卡申請
    書上面沒有我寫的字。我沒有申請該信用卡的副卡，洪明利
    幫我申請該副卡的時候，我不知道，洪明利有拿副卡給我，
    說要拿給我用，我有沒有拿該副卡去消費，因為時間已久，
    記不起來。這張副卡，因為搬走，就不見了等語（見再審卷
    第58至59頁）。
  (三)再審被告於前訴訟主張：
    洪明利於88年11月間、90年11月間分別邀同陳靜娥、王美
    姿為附卡持卡人向其申請信用卡使用，依約其等得持卡於特
    約商店記帳消費，但應於當期繳款截止日前向其繳付最低應
    繳金額以上款項，餘額則按年息19.71%計算循環信用利息，
    逾期未繳足最低應繳金額者，則按循環利息加計10%計算之
    違約金，正卡持卡人或附卡持卡人各別使用信用卡所生應付
    帳款互負連帶清償責任。洪明利復於90年7月12日向其申請
    立可貸通信貸款20萬元，並經核撥洪明利使用，約定分24期
    ，應於每月繳款截止日前攤還本金及利息，逾期繳付者，與
    其他消費款同時以年利率19.71%之循環利息計息，並加計循
    環利息之10%為違約金。詎洪明利迄92年6月底，尚欠消費款
    及預借現金37萬8412元、循環利息3萬7909元、違約金4792
    元，暨通信貸款本金9萬617元、已到期之利息4905元未按期
    給付，爰依兩造信用卡約定條款及借貸契約，請求洪明利等
    3人應連帶給付42萬1113元，及其中37萬8412元自92年6月29
    日起至清償日止，按週年利率19.71%計算之利息，暨按上開
    利息10%計算違約金；及洪明利應給付9萬5522元，及其中9
    萬617元自92年6月29日起至清償日止，按週年利率19.71%計
    算之利息，暨按上開利息10%計算違約金。
    王美姿為附卡持卡人，依兩造信用卡約定條款第3條第1項
    之約定，應就正卡持卡人使用信用卡所生應付帳款負連帶清
    償責任。
  (四)洪明利於前訴訟陳稱再審原告應連帶負責之款項係其個人所
    使用，與再審原告無關等語（見前訴訟一審卷第66頁）。
  (五)按民事訴訟如係由原告主張權利者，應先由原告負舉證之責
    ，若原告先不能舉證，以證實自己主張之事實為真實，則被
    告就其抗辯事實即令不能舉證，或其所舉證據尚有疵累，亦
    應駁回原告之請求（最高法院17年上字第917號判例參照）
    。綜上，再審被告既不能積極證明再審原告有於附卡申請書
    上簽名及再審原告有上開信用卡使用消費之事實，則再審被
    告主張再審原告應依信用卡約定條款第3條第1項就正卡使用
    所生帳款負連帶清償責任，顯無理由。
七、綜上所述，再審原告主張其未於前訴訟委任洪明利為訴訟代
    理人及其不應依附卡約定條款負連帶責任，為有理由。再審
    被告抗辯，洵屬無據。從而，再審被告依據附卡約定條款主
    張再審原告應連帶給付再審被告42萬1113元，及其中37萬84
    12元自92年6月29日起至清償日止，按週年利率19.71%計算
    之利息，暨按上開利息10%計算違約金，為無理由，應予駁
    回。前訴訟判決再審原告應連帶給付並依職權宣告假執行暨
    訴訟費用之裁判，自有未洽，此部分應予廢棄改判如主文第
    2項所示。
八、本件事證已臻明確，兩造其餘之攻擊或防禦方法，經本院審
    酌後均認與本件之結論無涉，茲不再一一論列，併予敘明。
九、據上論結，本件再審之訴為有理由，依民事訴訟法第505條
    、第78條，判決如主文。
中    華    民    國  100    年    1    月    26      日
                  民事第五庭    法  官  薛中興
以上正本係照原本作成
如對本判決上訴，須於判決送達後20日內向本院提出上訴狀。如
委任律師提起上訴者，應一併繳納上訴審裁判費。
中    華    民    國  100    年    1    月    26      日
                                書記官  潘惠梅